臺灣臺中地方法院刑事判決　　　　　　　 96年度訴字第286號
公　訴　人　臺灣臺中地方法院檢察署檢察官
被　　　告　甲○○
選任辯護人　黃英傑律師
上列被告因業務侵占等案件，經檢察官提起公訴（95年度偵緝字
第640號），本院判決如下：
    主    文
甲○○意圖為自己不法之所有，而侵占對於業務上所持有之物，
處有期徒刑拾月。如附表所示之本票上偽造之乙○○署押（含簽
名、指印）共玖枚，均沒收。
    犯罪事實
一、甲○○係設於臺中市○○○街二四五號「鴻億應收帳款服務
    社」之負責人，係從事代客催收及帳款處理業務之人。緣丁○○因乙○○之弟弟吳子宜於民國八十九年五月間持乙○○
    所簽發、付款人為萬通銀行營業部、發票日為八十九年十一
    月三十日、票號：AE0000000號、金額新臺幣（下同
    ）三百萬元之支票一紙向丁○○調借現金，然該支票屆期提
    示未能兌現，丁○○乃於九十年六月十九日（起訴書誤載為
    七月十二日）與甲○○簽訂「客戶債權管理服務合約書」，
    委託甲○○代為催收處理該筆支票債款，並將該支票交給甲○○，甲○○於取得上開支票後，乃與乙○○聯繫、催討該
    筆支票債務，乙○○因而委託丙○○及姓名年籍不詳綽號「
    明鴻」之成年男子出面與甲○○協商處理上開支票債務，並
    以一次給付現金六十萬元為和解內容，與甲○○談成和解，
    乙○○並委由丙○○將現金六十萬元交給甲○○而取回上開
    支票。詎甲○○於取得乙○○所交付之六十萬元現金後，竟
    意圖為自己不法之所有，先於不詳之時間、地點，冒用乙○○名義，偽造如附表所示之本票三張（下稱系爭本票，因均
    未記載發票日應為私文書）後，旋於九十年九月間，在臺北
    市○○○路○段二九一號前，將系爭本票三張交付予丁○○
    而行使之，足生損害於乙○○、丁○○，並對丁○○隱匿乙○○交付六十萬元現金之事實，而佯稱：其以二百萬元之和
    解內容與乙○○達成和解，乙○○先給付現金三十萬元，其
    餘一百七十萬元簽發三張本票等語，以此方式，將其業務上
    所持有乙○○所支付之六十萬元現金中之三十萬元，侵占入
    己，再以丁○○之友人戊○（原名劉珈秀）與甲○○間尚有
    債務尚未清償為由，要求丁○○以其向乙○○取得之現金三
    十萬元清償戊○之債務，致丁○○信以為真，陷於錯誤，乃
    應允甲○○以其所取得之三十萬元現金抵償戊○與甲○○間
    之債務，甲○○因而獲得債權提前清償之財產上不法利益。
    嗣因系爭本票屆期均未兌現，經丁○○對乙○○提起民事訴
    訟請求給付系爭本票債款，乙○○於民事訴訟程序中否認有
    簽發系爭本票，經臺灣高等法院將系爭本票送法務部調查局
    鑑定結果，認系爭本票無法證明是乙○○簽發，臺灣高等法
    院因而判決丁○○敗訴，丁○○始發現上情。
二、案經丁○○訴由臺灣臺中地方法院檢察署檢察官偵查起訴。
    理    由
一、按現行刑事訴訟法為保障被告之反對詰問權，排除具有虛偽
    危險性之傳聞證據，以求實體真實之發見，於該法第一百五
    十九條第一項明定被告以外之人於審判外之言詞或書面陳述
    ，除法律有規定者外，不得作為證據。又被告以外之人於審
    判外之陳述，雖不符前四條之規定（即刑事訴訟法第一百五
    十九條之一至同條之四），而經當事人於審判程序同意作為
    證據，法院審酌該言詞陳述或書面陳述作成時之情況，認為
    適當者，亦得為證據；當事人、代理人或辯護人於法院調查
    證據時，知有第一百五十九條第一項不得為證據之情形，而
    未於言詞辯論終結前聲明異議者，視為有前項之同意，刑事
    訴訟法第一百五十九條之五定有明文。本件檢察官、被告甲○○選任辯護人及被告甲○○並未就卷內證據資料之證據能
    力有所爭執，且迄於言詞辯論終結前，均未主張有刑事訴訟
    法第一百五十九條第一項不得為證據之情形，是應認已同意
    卷內證據均得作為證據，且經本院審酌後，認無不適當之情
    形，應認本案調查之卷內證據均有證據能力，合先敘明。
二、訊據被告甲○○固坦承其為「鴻億應收帳款服務社」之負責
    人，從事代客催收及帳款處理業務，受丁○○委託處理告訴
    人丁○○與乙○○間之三百萬元支票債務之事實不諱，然矢
    口否認有何上開行使偽造私文書、業務侵占及詐欺得利犯行
    ，辯稱：當時乙○○委由綽號「明鴻」之男子出面與伊協商
    債務，之後雙方達成協議以二百萬元即現金三十萬元及系爭
    本票一百七十萬元和解，現金及本票均係綽號「明鴻」之男
    子所交付，伊並不知情云云。惟查：
（一）被告雖以上揭情詞置辯，然其於偵查中辯稱：當時是以現
      金三十萬元與乙○○達成和解，系爭本票並非伊交予丁○○，而現金三十萬元乃綽號「明鴻」之男子在摩根西餐廳
      所交付云云（詳見九十五年度偵緝字第六四０號卷第四頁
      ）；於本院準備程序時則改辯稱：「（三百萬元只以三十
      萬元和解？其餘金額均拋棄？）三十萬元現金，一百七十
      萬元本票部分，是明鴻提出的。和解金額是二百萬元。」
      、「（一百七十萬元本票，發票人欄是否簽名？）第一次
      在九十年八月某日，在文心路摩根西餐廳，第一次沒有拿
      本票也沒有拿現金。第二次在太原路，約是第一次的隔一
      週左右，在明鴻的朋友家裡，他當場交付三十萬元現金，
      一百七十萬元三張本票。那時候發票人欄有簽名。」云云
      （詳見本院卷第十九頁）；於本院審理時又先辯稱：「（
      本票部分？）「明鴻」三十萬元交給我的時候，同時拿出
      一百七十萬元本票。他講說，乙○○在南投有投資工廠，
      日後若有賺錢，他會補貼丁○○的損失。」、「（地點？
      ）文心路摩根西餐廳。」云云（詳見本院卷第七十三頁）
      ；旋即改辯稱：「（一開始協商金額只有說到三十萬元？
      ）是的。」、「（之後本票是否當場交給你？）之後本票
      就是在他朋友那邊。本票不是當場交的。」云云（詳見本
      院卷第七十六頁），則就被告上開辯詞觀之，其對於和解
      之條件及交付本票之地點，供詞嚴重矛盾，顯非單純記憶
      不清所致，其所辯已難盡信。
（二）又證人乙○○於本院審理時具結證稱：「（三百萬元本票
      借給你弟弟使用之後，到回收的過程，請向審判長報告。
      ）那張票是我弟弟向我借用的。退票之後，丁○○委託黃
      文彬（即甲○○）找我，那時我沒有什麼經驗，我請教親
      戚丙○○。他來臺中找他朋友，說二天後解決了。交六十
      萬元給丙○○，請他幫我處理。」、「（處理結果？）他
      回來的時候，支票已經拿回來了，我沒有和他一同去。」
      、「（和解金額？）現金六十萬元。」等語（詳見本院卷
      第六十一頁）；核與證人丙○○於本院審理時具結證稱：
      「（九十年間就乙○○三百萬元支票給丁○○債務事件，
      你參與情形，請說明。）乙○○是我大哥的二連襟。我記
      得一個假日，他打電話給我，因他有替他弟弟背債務，提
      到說有人到他家討債，有留下電話，他問我如何處理。電
      話是臺中的號碼。我透過臺中的建商朋友王耀坤，目前應
      該年約四十多歲，請他幫忙解決債務。隔天，王耀坤向我
      提到，債務要以多少錢解決。我問乙○○？乙○○說目前
      資金約有五、六十萬元。最後湊六十萬元。我說若對方願
      意接受，我就帶到臺中。過二天，王耀坤回我說，對方有
      同意。又隔三、四天，我就一人開車帶六十萬元從臺北下
      來，那天好像我的親大哥陳國隆有陪我下來。因為我父親
      入贅，哥哥從母姓，是我從父姓。我們約在文心路與什麼
      路交叉口的咖啡廳。到的時候，王耀坤有在場，他打電話
      ，裡面就有人出來，我就把錢交給出來的一人。他進去後
      又五分鐘後，又一人出來，進去與出來是否同一人，我沒
      有注意看。那人拿三百萬元支票給我。我拿了就走。」等
      語（詳見本院卷第六十五頁）相符。足見乙○○與告訴人
      上開支票債務問題，確係以六十萬元現金達成和解無疑。
      然本件被告事後竟告知告訴人本件債務問題係以二百萬元
      即現金三十萬元及系爭本票一百七十萬元和解，並當場交
      付系爭本票予告訴人等情，亦據告訴人於本院審理時具結
      證稱：「（請把取得支票及後來解決支票債務過程，告訴
      我們。）吳子宜拿他哥哥乙○○三百萬元支票向我借錢。
      三百萬元退票之後，戊○介紹我認識被告，我委託被告，
      向乙○○催討這張票。票款經過他們協調之後，被告告訴
      我，乙○○手頭不方便，乙○○開三張本票合計一百七十
      萬元，分三次給付給我。另外還有現金三十萬元。現金部
      分，因被告與戊○債務關係，我同意那三十萬元轉到他們
      二人債務關係。」、「（本票何人交給你？）被告親自交
      給我。還表示是乙○○親自簽名蓋手印。」等語（詳見本
      院卷第五十三頁），核與證人戊○於偵查中具結證稱：「
      （甲○○交付本票給丁○○時你是否在場？）是。當時約
      九十年在臺北市○○○路○段二九一號巴士站前，甲○○
      交了三張本票，說是乙○○開的，並說乙○○三十萬元現
      金給丁○○，因為我與甲○○有債務，所以這三十萬元就
      給我抵償，而丁○○有同意，所以丁○○當時並沒有拿到
      三十萬元。」等語（詳見臺灣臺中地方法院檢察署九十四
      年度偵字八六四二號卷第二十一頁）相符。另參以，經本
      院將系爭本票上之指紋送內政部警政署刑事警察局鑑驗結
      果，其中如附表編號二所示本票上所按捺之指印一枚及如
      附表編號三所示本票上所按捺之指印二枚，均與被告於該
      局檔存之指紋卡之中指指紋相符，亦有該局九十六年四月
      二十日刑紋字第○九六○○五三○七六號鑑驗書一紙在卷
      可佐，足見系爭本票，確係被告所偽造無疑。綜上各情，
      相互勾稽，上開支票債務，被告既係以現金六十萬元與乙○○達成和解，竟向告訴人謊稱係以二百萬元即現金三十
      萬元及系爭本票一百七十萬元與乙○○和解，且偽造系爭
      本票後交付告訴人，顯見被告早有侵占三十萬元之犯意，
      然唯恐倘告知告訴人僅取得現金三十萬元，將引起告訴人
      之不滿，甚或不願以該三十萬元抵償戊○之債務，乃以偽
      造本票並交付告訴人，藉以搪塞告訴人，而此由告訴人於
      本院審理時具結證稱：「（若乙○○只有交付給被告六十
      萬元，作為三百萬元和解金額，你是否同意其中三十萬元
      交給被告？作為戊○欠他的錢的清償？）我不會同意六十
      萬元和解。」、「（是否會同意三十萬元先拿給被告，作
      為戊○積欠他的錢？）我不會同意，因為三百萬元、六十
      萬元懸殊太大。」、「（你同意三十萬元轉給被告，是因
      為被告那時候告訴你以二百萬元和解，而且你有拿到一百
      七十萬元本票的緣故？）是的。」等語（詳見本院卷第五
      十六頁），自可知被告確係藉此迂迴方式，使其對戊○之
      債權由於告訴人代為清償，得以提前受償而獲得滿足，足
      見有為自己不法之利益甚明
（三）綜上所述，本件事證已臻明確，又被告冒用乙○○名義發
      票（因未記載發票日僅為私文書性質，詳下述），足以使
      乙○○受有承擔給付一百七十萬元債務之風險，並使告訴
      人誤認其對乙○○有該筆債權可資行使，均足以生損害於
      告訴人及乙○○至明。被告上開行使偽造私文書、業務侵
      占及詐欺得利犯行，均堪以認定。
三、被告行為後，刑法及刑法施行法業於九十四年二月二日經總
    統以華總一義字第０九四０００一四九０一號令修正公布，
    並於九十五年七月一日施行。按行為後法律有變更者，適用
    行為時之法律，但行為後之法律有利於行為人者，適用最有
    利於行為人之法律，現行刑法第二條第一項定有明文。此條
    規定乃與刑法第一條罪刑法定主義契合，而貫徹法律禁止溯
    及既往原則，係規範行為後法律變更所生新舊法律比較適用
    之準據法，是刑法第二條本身雖經修正，但刑法第二條既屬
    適用法律之準據法，本身尚無比較新舊法之問題，應一律適
    用裁判時之現行刑法第二條規定以決定適用之刑罰法律，先
    予辨明。又以本次刑法修正之比較新舊法，應就罪刑有關之
    共犯、未遂犯、想像競合犯、牽連犯、連續犯、結合犯，以
    及累犯加重、自首減輕暨其他法定加減原因（如身分加減）
    與加減例等一切情形，本於統一性及整體性原則，綜其全部
    罪刑之結果而為比較，亦有最高法院九十五年度第八次刑庭
    會議決議可資參照。經查：
（一）被告行為後，刑法第五十五條後段之牽連犯規定，亦於九
      十四年一月七日經修正刪除，並於九十五年七月一日生效
      施行。而刑法修正之後，原屬牽連犯之數個犯罪行為，依
      新法應數罪併罰，比較修正前之規定，可依裁判上一罪論
      處，顯然修正後之規定並未較有利於被告，依修正後刑法
      第二條第一項規定，應適用行為時即修正前刑法第五十五
      條後段之規定，從重論以一罪，較為有利於被告。
（二）被告行為後，刑法第三十三條第五款業於九十四年二月二
      日以華總一義字第０九四０００一四九０一號令修正公布
      ，並自九十五年七月一日起施行；修正後刑法第三十三條
      第五款規定「罰金：新臺幣一千元以上，以百元計算之。
      」，與修正前刑法第三十三條第五款規定「罰金：一元以
      上。」不同。比較新舊法結果，以舊法較有利於行為人，
      新法並無對被告較為有利之情形，故依刑法第二條第一項
      前段規定，本案關於論罪之法定刑罰金部分，自應適用行
      為時之法律即修正前刑法第三十三條第五款規定決定其罰
      金部分之法定刑。
（三）綜合上述修正前後刑法第五十五條、第三十三條第五款適
      用情形綜合比較結果，修正後刑法之規定並非較有利於被
      告，參酌修正後刑法第二條第一項前段、但書規定之「從
      舊從輕」原則，本案應適用修正前刑法為法條適用之依據
      。
（四）再查被告行為後，業已增訂刑法施行法第一條之一，並規
      定：「中華民國九十四年一月七日刑法修正施行後，刑法
      分則編所定罰金之貨幣單位為新臺幣。九十四年一月七日
      刑法修正時，刑法分則編未修正之條文定有罰金者，自九
      十四年一月七日刑法修正施行後，就其所定數額提高為三
      十倍。但七十二年六月二十六日至九十四年一月七日新增
      或修正之條文，就其所定數額提高為三倍」，是就現行刑
      法中，有關於罰金刑處罰之規定，即有就新舊法比較之必
      要，惟經比較增訂之刑法施行法第一條之一與被告行為時
      之罰金罰鍰提高標準條例第一條前段、現行法規所定貨幣
      單位折算新臺幣條例第二條結果，二者規定適用之結果並
      無不同，自應適用裁判時之法律即刑法施行法第一條之一
      （最高法院九十六年度臺上字第一一三六判決意旨參照）
      。
四、按刑法第三百三十六條第二項之侵占業務上持有物罪，以基
    於業務上之關係而持有他人之物實行侵占為要件。所稱業務
    係指吾人於社會生活中所繼續經營之事務（最高法院八十三
    年度臺上字第三九一一號判決參照）。查被告係「鴻億應收
    帳款服務社」之負責人，從事代客催收及帳款處理業務，自
    屬從事業務之人；又按行使偽造私文書罪只須有足生損害於
    公眾或他人之危險即可，並非以確有損害事實之發生為構成
    要件；又未記載發票日期之本票，因欠缺票據法上規定應記
    載之事項，固不認其具有票據之效力，而不得視為有價證券
    ，惟依其書面記載，如足以表示由發票人無條件付款之文義
    ，仍不失為具有債權憑證性質之私文書（最高法院八十五年
    度臺上字第四九五號判決參照），系爭本票因欠缺發票日之
    記載，不得視為有價證券，惟仍不失為具有債權憑證性質之
    私文書；再按刑法第三百三十九條第二項之詐欺得利罪，除
    須施用詐術外，並以得財產上不法之利益，為其成立要件。
    債務人以詐術獲允延期清償債務，是否有財產上不法之利益
    可得，應就具體事實詳加審認，債務人如確因延期履行債務
    而可得財產上不法之利益，自應構成上開條項之罪，否則僅
    屬民事上清償債務之問題，應不為罪（司法院七十二年廳刑
    一字第八一五號座談會資料參照）。查被告以詐術使告訴人
    代為清償戊○之債務，自屬詐欺得利之行為。故核被告所為
    ，係犯刑法第三百三十六條第二項之業務侵占罪、同法第二
    百十六條、第二百十條之行使偽造私文書罪及同法第三百三
    十九條第二項之詐欺得利既遂罪。被告在系爭本票上偽造「
    乙○○」署押（含指印）之行為，係偽造私文書即系爭本票
    之階段行為，其偽造私文書後復持以行使，偽造之低度行為
    應為行使之高度行為所吸收，均不另論罪。又同時偽造同一
    被害人之多件同類文書或同一被害人之多張支票時，其被害
    法益仍僅一個，不能以其偽造之文書件數或支票張數，計算
    其法益。此與同時偽造不同被害人之文書或支票時，因有侵
    害數個人法益，係一行為觸犯數罪名者迴異（最高法院七十
    三年臺上字第三六二九號判例意旨參照），故被告同時偽造
    乙○○名義之本票三紙，仍只成立一罪。公訴人雖未就被告
    偽造私文書之犯行提起公訴，然此部分與起訴之行使偽造私
    文書犯行有吸收犯之實質上一罪關係，為起訴效力所及，本
    院自得併予審理。至被告所犯前開三罪，具有方法與目的之
    牽連關係，為修正前刑法所定之牽連犯，應依修正前刑法第
    五十五條後段規定，從一重之業務侵占罪處斷。爰審酌被告
    素行不良，本件身為「鴻億應收帳款服務社」之負責人，從
    事代客催收及帳款處理業務，且為告訴人處理其與乙○○支
    票債務，竟將收取之部分債款侵占入己，並偽造系爭本票交
    付予告訴人以為搪塞，復使告訴人陷於錯誤而同意以現金三
    十萬元折抵被告與戊○之債務關係，非但有負告訴人所託，
    且對告訴人財產上所生損害非輕，另於本院審理時矢口否認
    犯行、尚無悔悟，且未與告訴人達成和解，賠償告訴人所受
    損害等一切情狀，量處如主文所示之刑，以示懲儆。如附表
    所示之本票上偽造之「乙○○」署押（含簽名、指印）共九
    枚，應依刑法第二百十九條之規定宣告沒收。
據上論斷，應依刑事訴訟法第二百九十九條第一項前段，刑法第
二條第一項、第二百十六條、第二百十條、第三百三十六條第二
項、三百三十九條第二項、第二百十九條，修正前刑法第五十五
條後段，刑法施行法第一條之一第一項、第二項前段，判決如主
文。
中　　華　　民　　國　　96　　年　　5 　　月　　30　　日
                  刑事第十庭    審判長法　官　賴妙雲
                                      法　官  蔡建興
                                    　法　官　黃炫中
上正本證明與原本無異。
如不服本判決，應於送達後十日內向本院提出上訴狀（須附繕
本），上訴於台灣高等法院台中分院。
                                      書記官  黃珮華
中　　華　　民　　國　　96　　年　　5 　　月　　30　　日
附錄論罪科刑法條
中華民國刑法第210條
（偽造變造私文書罪）
偽造、變造私文書，足以生損害於公眾或他人者，處 5 年以下有
期徒刑。
中華民國刑法第216條
（行使偽造變造或登載不實之文書罪）
行使第 210 條至第 215 條之文書者，依偽造、變造文書或登載
不實事項或使登載不實事項之規定處斷。
中華民國刑法第336條
（公務公益侵占罪、業務侵占罪）
對於公務上或因公益所持有之物，犯前條第 1 項之罪者，處 1
年以上 7 年以下有期徒刑，得併科 5 千元以下罰金。
對於業務上所持有之物，犯前條第 1 項之罪者，處 6 月以上
5 年以下有期徒刑，得併科 3 千元以下罰金。
前二項之未遂犯罰之。
中華民國刑法第339條
（普通詐欺罪）
意圖為自己或第三人不法之所有，以詐術使人將本人或第三人之
物交付者，處5年以下有期徒刑、拘役或科或併科1千元以下罰金
。
以前項方法得財產上不法之利益或使第三人得之者，亦同。
前二項之未遂犯罰之。
  附表：
┌──┬─────┬───────┬─────┬────┬──────────┐
│編號│ 票   號  │ 付  款  日   │  金  額  │ 發票人 │ 偽造之署押（含簽名 │
│    │          │              │（新臺幣）│        │ 、指印）數量       │                          │
├──┼─────┼───────┼─────┼────┼──────────┤
│ 一 │ CH二五四 │ 九十一年三月 │ 五十萬元 │ 乙○○ │「乙○○」之署押共  │
│    │ 六七一   │ 十五日       │          │        │ 三枚（含簽名一枚、 │
│    │          │              │          │        │ 指印二枚           │
├──┼─────┼───────┼─────┼────┼──────────┤
│ 二 │ CH二五四 │ 九十一年四月 │ 五十萬元 │ 乙○○ │「乙○○」之署押共  │
│    │ 六七二   │ 十五日       │          │        │ 三枚（含簽名一枚、 │
│    │          │              │          │        │ 指印二枚）         │
├──┼─────┼───────┼─────┼────┼──────────┤
│ 三 │ CH二五四 │ 九十一年五月 │ 七十萬元 │ 乙○○ │「乙○○」之署押共  │
│    │ 六七三   │ 十五日       │          │        │ 三枚（含簽名一枚、 │
│    │          │              │          │        │ 指印二枚）         │
└──┴─────┴───────┴─────┴────┴──────────┘
